【裁判字號】    98,交聲,4101
【裁判日期】    981125
【裁判案由】    聲明異議
【裁判全文】
臺灣臺中地方法院交通事件裁定        98年度交聲字第4101號
                                    98年度交聲字第4102號
                                    98年度交聲字第4103號
原處分機關  交通部公路總局臺中區監理所臺中市監理站
異  議  人
即受處分人  甲○○
上列受處分人因違反道路交通管理處罰條例案件，對於交通部公
路總局臺中區監理所臺中市監理站民國98年10月28日、98年10月
7日 、97年10月2 日所為之裁決（裁監稽違字第裁61－CG000000
0號、裁監稽違字第裁61－CG0000000號、裁監稽違字第裁61－DB
0000000號裁決書）所為之處分，聲明異議，本院裁定如下：
    主  文
交通部公路總局臺中區監理所臺中市監理站裁監稽違字第裁六一
－ＣＧ0000000號裁決、裁監稽違字第裁六一－ＣＧ00
00000號裁決均撤銷。
上開撤銷部分，甲○○均不罰。
其餘異議駁回。
    理  由
一、原處分機關略以：異議人即受處分人（下稱受處分人）甲○
    ○名下所有之車牌號碼LPD －673 號之重型機車，分別於如
    附表所示之時間、地點，有如附表所示之違規事實而遭如附
    表所示之舉發機關依法舉發等語。
二、聲明異議意旨略以：本件車牌號碼LPD －673 號機車原車主
    是王嘉陵先生於民國90年售予伊並過戶，嗣王嘉陵先生因工
    作關係，返回臺北，並購回該車，但沒有辦理過戶，伊已於
    90年11月17日至監理所辦理註銷手續，請將罰單轉罰王嘉陵
    先生（身分證字號：Ｚ000000000號）等語。
三、關於附表編號、裁決書之部分：
  (一)按汽車有使用註銷之牌照行駛者，處汽車所有人新臺幣3,60
    0 元以上10,800元以下罰鍰，並禁止其行駛；前項第4 款之
    牌照扣繳之，修正前道路交通管理處罰條例第12條第1 項第
    4 款、第2 項定有明文。而前揭條文所稱「所有人」之意義
    為何，道路交通管理處罰條例並無明文定義，惟汽車屬於動
    產，民法上動產物權之讓與非將動產交付不生效力（民法第
    761 條第1 項前段），並非以「登記」或「過戶」為要件，
    雖然道路交通管理各項異動登記之「車主」部分，於行政或
    訴訟程序上有推定何人是「所有人」之效力，但在解釋上道
    路交通管理處罰條例「所有人」為何人，仍應從民法之規定
    。至於汽車所有人怠於辦理各項異動登記，而影響交通管理
    秩序之情形，同條例第16條第1 項第1 款已有處罰之明文，
    並不能將各項異動登記之「車主」視同「汽車所有人」。
  (二)經查：
  1.原登記為受處分人所有之上開車輛，先後2 次於如附表編號
    、所示之時間、地點之違規事實，經逕行舉發後，原處
    分機關以受處分人未於通知單應到案日期前檢附應歸責人相
    關資料向原處分機關申辦歸責事宜，致無法逕依道路交通管
    理處罰條例第85條之規定轉歸責於行為人為由，將本件違規
    行為歸責於受處分人，而分別為如附表編號、所示之裁
    罰等情，為受處分人所不爭，且有違規查詢報表及如附表編
    號、所示之交通部公路總局臺中區監理所臺中市○○○
    ○○道路交通管理事件裁決書2 份附卷可稽。
  2.關於車輛買賣交易，一般民眾仍習慣採行收取車款後隨即交
    付車輛之交易模式，少有簽約行為，俟日後發現受讓人未依
    其約定辦妥過戶登記時，又因缺乏詳細之受讓人資料，致使
    該車衍生之牌照稅、燃料費及違章罰鍰等款項仍然歸責於舊
    車主，對於上述情形，公路監理機關長久以來大都以較簡便
    之登報催告或檢附存證信函等方式辦理拒不過戶註銷。又衡
    諸常情，車輛駕駛人為避免造成自己使用車輛之不便利，若
    果非該車輛確已處分而未能完成過戶行政手續，實不可能將
    自己使用中之車輛註銷，徒增使用之困擾。而本件受處分人
    以將車牌號碼LPD －673 號重型機車轉讓予王嘉陵，並於90
    年11月27日辦理拒不過戶註銷之登記等情，有機車車籍查詢
    資料、汽（機）車各項異動作業登記單等件在卷可證，是受
    處分人稱已辦理拒不過戶註銷等語，並非子虛。而本件違規
    事實時間既均在受處分人辦理拒不過戶註銷登記之後，且受
    處分人並非上開違規事件中該車輛之所有人及駕駛人，至為
    酌然。
  (三)綜上所述，受處分人既已非前揭車輛所有人，亦非駕駛人，
    自不應受處罰；原處分機關未予詳查，以受處分人有前述違
    規行為之歸責事由遽予裁罰，容有未洽，是本件受處分人之
    異議為有理由，原處分應予撤銷，並另為受處分人不罰之諭
    知。
四、關於附表編號裁決書之部分：
  (一)按受處分人，不服道路交通管理處罰條例第8 條主管機關所
    為之處罰，得於接到裁決書之翌日起20日內，向管轄地方法
    院聲明異議，為同條例第87條第1 項所明定。次按，依前開
    規定向管轄法院聲明異議之期間，自裁決送達之翌日起算，
    並得依法扣除在途期間及聲請回復原狀；又交通法庭認聲明
    異議不合法律上之程式或其異議權已喪失者，應以裁定駁回
    之，但其不合法律上之程式可補正者，應先定期命為補正，
    逾期不補正者，即予駁回，道路交通案件處理辦法第12條、
    第18條分別定有明文。再按處理違反道路交通管理事件，有
    關文書送達之程序，依行政程序法之規定，違反道路交通管
    理事件統一裁罰基準及處理細則第5條 定有明文。行政程序
    法中對於文書送達，於應受送達人之住居所、事務所或營業
    所為之。但在行政機關辦公處所或他處會晤應受送達人時，
    得於會晤處所為之；於應送達處所不獲會晤應受送達人時，
    得將文書付與有辨別事理能力之同居人、受僱人或應送達處
    所之接收郵件人員；又送達不能依前二條規定為之者，得將
    文書寄存送達地之地方自治或警察機關，並作送達通知書兩
    份，一份黏貼於應受送達人住居所、事務所、營業所或其就
    業處所門首，另一份交由鄰居轉交或置於該送達處所信箱或
    其他適當位置，以為送達。前項情形，由郵政機關為送達者
    ，得將文書寄存於送達地之郵政機關。寄存機關自收受寄存
    文書之日起，應保存三個月，行政程序法第72條第1 項、第
    73條第1項 、第74條亦有明文。另行政程序法第74條就寄存
    送達已自行規定，條文並無規定自寄存之日起經10日始發生
    效力等文字，亦未規定準用民事訴訟法，故民事訴訟法第13
    8 條第2 項之規定，於行政程序自難逕予適用（最高行政法
    院95年度裁字第2663號、95年度裁字第1380號裁定要旨供參
    ），又行政程序法第72條第1 項前段規定「送達，於應受送
    達人之住居所、事務所或營業所為之」，所稱「住居所」，
    係指當事人依一定事實，足認以久住之意思，住於一定之地
    域者，即為設定其住所於該地（民法第20條至第24條參照）
    ；另所謂「一定事實」，包括戶籍登記、居住情形等，尤以
    戶籍登記資料為主要依據，但不以登記為要件。復按戶籍法
    所為之戶籍住址之登記（戶籍法第1 條參照），採形式主義
    ，未登記不發生戶籍法上效力。戶籍登記之住址（即戶籍所
    地址），則為戶籍管轄區內之處所，主要發生選舉、兵役、
    教育等公法上效力，與住居所為民法上法律行為的準據，發
    生各種民事上的效力，二者規範意旨不同。實務上戶籍法上
    的住址與民法上的住居所，絕大多數情形雖為同一處所，但
    並非當然同一。然現行戶籍法第20條課當事人遷出登記義務
    ：遷出戶籍管轄區域3 個月以上，應為遷出之登記。戶籍法
    所謂之遷出及遷入登記，並非僅指戶籍上之異動而已，實應
    包括居住處所遷移之事實行為在內（最高法院92年度台上字
    第1130號參照）。則依上開戶籍法規範意旨觀之，戶籍法上
    之住址與民法上之住居所同一乃法規範之期待，是以不論法
    院或行政機關在調查「住所」時，除非利害關係人另有陳報
    或舉證，否則通常均以向戶政機關調查之戶籍登記之住址為
    認定標準。
  (二)經查：
  1.本件受處分人於85年5月1日即將戶籍遷入「臺中市○○區○
    ○街29號」，迄今均未有戶籍之變動乙節，有個人基本資料
    查詢結果1 紙附卷可參，是依前開法律規定，此後受處分人
    之應受送達處所，即係上開戶籍地址即「臺中市○○區○○
    街29號」無訛。而原處分機關於97年10月2 日以裁監稽違字
    第裁61－DB0000000 號裁決後，依受處分人之前開戶籍地址
    ，以郵寄方式為之，因未獲會晤本人，亦無受領文書之同居
    人、受雇人或應受送達處所接收郵件人員，而於97年10月 7
    日寄存於臺中逢甲郵局，並製作送達通知書2 份，1 份黏貼
    於應受送達人住居所門首，1 份置於該受送達處所信箱或其
    他適當位置，以為送達，此有交通部公路總局臺中區監理所
    臺中市監理站送達證書1 紙在卷為憑。雖受處分人於本件聲
    明異議狀另載有「臺中市西屯區福上巷龍欣3 弄9 號」乙址
    ，惟按戶籍法第20條第1 項前段規定，遷出戶籍管轄區域3
    個月以上時，應為遷出登記，查受處分人既未依法向戶籍機
    關為戶籍變更登記，亦無任何與上開戶籍法同條項但書之得
    不為遷出登記事由之事證，原處分機關本無從得悉受處分人
    異於戶籍地址之實際居所為何，是本件裁決書既已送達予受
    處分人上開戶籍地址，而於寄存送達日即97年10月7 日起即
    已發生法律上送達之效力，要無疑義。
  2.又受處分人之住所地在「臺中市○○區○○街29號」，該址
    與原處分機關即交通部公路總局臺中區監理所臺中市監理站
    之所在地臺中市（機關地址為臺中市○區○○路77號），為
    同一鄉、鎮、市，且受處分人居住地在本院轄區，依規定不
    扣除在途期間。茲原處分機關係於97年10月2 日開立裁決書
    ，並於97年10月7 日寄存送達裁決書於受處分人上開住所地
    乙節，有送達證書1 紙在卷足憑。是依前開規定，自其收到
    裁決書之翌日起算20日，至遲應於97年10月27日前聲明異議
    。詎受處分人竟遲至相隔1 年後之98年10月28日始具狀聲明
    異議（亦有卷附交通部公路總局臺中區監理所臺中市監理站
    總收文章在可按），顯已逾法定聲明異議期間。
  (三)揆諸上開說明，本件受處分人聲明異議已逾期，其聲明異議
    於法不合，且無從補正，應予駁回。
五、據上論斷，應依道路交通管理處罰條例第87條第2 項、道路
    交通案件處理辦法第18條、第20條前段，裁定如主文。
中    華    民    國    98    年    11    月    25    日
                    交通法庭    法  官  劉敏芳
以上正本證明與原本無異。
如不服本裁定應於送達後五日內向本院提出抗告狀 (應附繕本)
並敘述抗告之理由。
                                書記官  陳錫威
中    華    民    國    98    年    11    月    25    日
附表：
┌────┬────┬────┬────┬──────┬────┐
│  編號  │裁 決 書│舉發機關│違規時間│違 規 事 實 │裁罰金額│
│（案號）│案    號│        │、地點  │（條文）    │（單位：│
│        │        │        │        │            │新臺幣）│
├────┼────┼────┼────┼──────┼────┤
│      │裁監稽違│臺北縣警│97年8月 │機器腳踏車，│1,800元 │
│（98年度│字第裁61│察局交通│31日11時│不在規定車道│        │
│交聲字第│－CG7540│隊      │30分許、│行駛        │        │
│4101號）│275號   │        │新莊市○○○道路交通管│        │
│        │        │        │正路與新│理處罰條例第│        │
│        │        │        │泰      │45條第13款）│        │
├────┼────┼────┼────┼──────┼────┤
│      │裁監稽違│臺北縣警│97年5月 │駕車行經有燈│4,500元 │
│（98年度│字第裁61│察局交通│18日13時│光號誌管制之│        │
│交聲字第│－CG7410│隊      │13分許、│交岔路口闖紅│        │
│4102號）│366號   │        │蘆洲市環│燈          │        │
│        │        │        │堤大道與│（道路交通管│        │
│        │        │        │永      │理處罰條例第│        │
│        │        │        │        │53條第1項） │        │
├────┼────┼────┼────┼──────┼────┤
│      │裁監稽違│桃園縣政│95年10月│在禁止臨時停│1,200元 │
│（98年度│字第裁61│府警察局│12日14時│車處所停車  │        │
│交聲字第│－DB0661│交通隊  │45分許、│（道路交通管│        │
│4103號）│969號   │        │中壢市中│理處罰條例第│        │
│        │        │        │央東路56│56條第1項第1│        │
│        │        │        │號      │款）        │        │
└────┴────┴────┴────┴──────┴────┘


司法院資訊處製作；財團法人民間司法改革基金會備份。
